# 关于实际控制人的认定与同一控制下的企业合并

提问人：babyzhang 时间：2017-12-15 17:09:59
请教陈老师： 企业会计准则中同一控制下的企业合并的“同一控制”与IPO认定的实际控制人的区别： 《企业会计准则第 20 号——企业合并》第五条“参与合并的企业在合并前后均受同一方或相同的多方最终控制且该控制并非暂时性的，为同一控制下的企业合并。”，即该部分对认定同一控制下的企业合并中的“同一控制”进行了原则性的规定，其重点在于“同一方”或“相同的多方”。实践中，一般“同一方”指的是企业集团的母公司或同一个自然人，“相同的多方”指的是相同的组织机构、自然人的组合。 IPO认定的实际控制人是指虽不是公司的股东，但通过投资关系、协议或者其他安排，能够实际支配公司行为的人。实践中，有单一的实际控制人和共同实际控制人，而共同的实际控制人一般情况有以下三种情况：①由家庭成员关系认定为共同实际控制人，比如夫妻；②基于一致行动协议而产生的共同实际控制人；③基于事实的一致行动而产生的共同实际控制人。实务中，若判断为共同实际控制人，则一般会为了达到法律要件而签订一致行动协议，而且一致行动协议中一般会约定若出现无法达成一致意见时以某人或股权比例最高者为准。 企业会计准则的“同一方”基本与IPO认定的实际控制人一致；而企业会计准则中的“相同的多方”与IPO认定的共同实际控制人存在区别，特别是当交易双方的股权结构不一致时。例如： A1与A2是夫妻关系，B1和B2为夫妻关系，C公司的股权结构为A1持股70%，B1持股30%，另外，A2与B2为兄弟关系。实务中，应当或极有可能（保守起见）将A1、A2、B1和B2认定为共同控制人，且签订一致行动协议，协议约定若出现无法达成一致意见时以某人（假定A2）意见为准。则 情形 1 ：D公司系B1（或B2）自然人独资或控股，当C公司收购D公司时，则不会被认定为同一控制人下的企业合并，系非同一控制人下的企业合并。 情形 2 ：E公司系A1（或A2）自然人独资或控股，当C公司收购E公司时，则应当被认定为同一控制人下的企业合并。 注：以上假设没有其他协议安排（没有代持等），且表决权与持股比例相同。 麻烦陈老师，不知以上理解是否正确。谢谢。

回答人：chenyiwei
首先要指出的是：会计上对“相同多方”的认定，不仅仅“指的是相同的组织机构、自然人的组合”，也要求他们之间有一致行动关系。
企业合并准则应用指南规定：“，通常是指根据投资者之间的协议约定，在对被投资单位的生产经营决策行使表决权时发表一致意见的两个或两个以上的投资者”。
一致行动协议通常有两种情况：一是涉及被投资方相关活动的所有事项均由一致行动各方共同协商后形成一致意见，该情形实质上是参与一致行动协议的各方对被投资方的共同控制；另一种情况是其中有一个牵头（主导）方，当各方不能达成一致意见时以该牵头方的意见为准。在后一种情况下，实际上是该牵头方对被投资方有单独控制，其他一致行动方的存在是为了强化该牵头方对被投资方的控制力，而就其他参与方而言，其对被投资方的影响力将会弱于不参与该一致行动而完全依据其自身利益作出决策的场合。
在你的案例中，“应当或极有可能（保守起见）将A1、A2、B1和B2认定为共同控制人，且签订一致行动协议，协议约定若出现无法达成一致意见时以某人（假定A2）意见为准”，即发行人的实际控制人是A2。因此，当发行人收购由A2独资或控股的企业时，应认定为同一控制下合并；当发行人收购由其他一致行动参与人独资或控股的企业时，应认定为非同一控制下合并。

提问人：呼叫帮助 时间：2017-12-17 17:34:15
集团公司分别持有A公司与B公司80%的股权，集团公司将B公司80%股权转让给A公司，同时B公司少数股东将20%股权转让给A公司，，转让价格按B公司 2014 年 12 月份的账面净资产7.4万，至 2016 年 5 月 1 日完成相关手续支付转让价款（支付给集团公司5.9万，支付给B公司的少数股东1.5万）。 2016 年 4 月 31 日B公司的账面所有者权益为-74万（股本： 1067 万，未分配利润-1141万）， 请问陈版，以下处理是否正确？ （ 1 ）A公司个别报表的长股 从集团处买入 从B公司中少数股东处买入 借 长投 0借 长投 1.5万 未分配利润 5.9万 借 银行存款 5.9万 贷 银行存款 1.5万
（ 2 ）A公司合并报表 借 实收 1067 万 未分配利润-1141万 未分配利润81.4万 贷 长投 1.5万 未分配利润5.9万 我们项目经理认为 1 、个别报表层面的处理基本合理。 2 、合并报表处理不正确。他认为财务处理如下， 借：股本／资本公积／盈余公积／未分配利润（＝期末余额少数股东股权比例） 借：股本（＝期末余额母公司股权比例） 贷：长期股权投资 1.5万 贷：少数股东权益 借／贷：资本公积——股本溢价（平衡数，应等于子公司期末股本*母公司股权比例＋收购少数股权形成的收购价格与净资产之间差额）
陈版，这样处理正确吗？

回答人：chenyiwei
你的项目经理的处理基本合理，这是同一控制下合并的最简单合并报表编制方法，也是我个人比较倾向的做法。另外还有一笔确认少数股东损益的分录没有列出？

提问人：呼叫帮助 时间：2018-01-04 20:05:31
1.同一控制合并一年后后从集团内部取得少数权益，个别报表里面的处理是按合并日的账面价值乘以持股比例去计算长投，还是按新的合并日子公司净资产的账面价值乘以持股比例计算长投。 2.非同一控制合并一年后从集团内部取得少数权益，比如甲公司从丙公司取得乙公司80%的股权，一年后再从甲公司的母公司丁公司取得乙公司20%的股权，此时20%的股权的入账价值如何计算？
chenyiwei 1、在已取得控制权的前提下再收购少数股权，其投资成本均按所支付或应支付对价的公允价值计量，不考虑是否为在同一控制下的收购。 2 、要关注该两次交易是否为一揽子交易，还是分别谈判、先后实现的两项交易。 陈版第一个问题我能理解，对于第二个问题，甲公司从丙公司取得乙公司80%的股权，一年后再从甲公司的母公司丁公司取得乙公司20%的股权，这不是同一控制下收购少数股权吗？您说需要关注是否为一揽子交易？我认为这里交易是否是一揽子交易，均不影响处理结果吧？还望陈版指教！

回答人：chenyiwei
如果是一揽子交易，则个别报表层面的投资成本会有不同，合并报表层面的归母和少数股东权益、损益份额也可能不同。

提问人：呼叫帮助 时间：2018-01-04 20:24:36
陈版，您说如果是一揽子交易，则个别报表层面的投资成本会有不同，这个问题我真的理解不透，还望您指教一下， 如果是一揽子交易，则个别报表层面的投资成本怎么算？ 如果不是一揽子交易，则个别报表层面的投资成本又怎么算？

回答人：chenyiwei
构成同一控制下合并交易的部分，其投资成本按取得的净资产账面价值；构成少数股权收购交易的部分，其投资成本为实际支付的对价款。就是这个差异。